臺灣士林地方法院刑事判決　　　　　　　　　　　　　九十一年度易字第五七號
　　公　訴　人　臺灣士林地方法院檢察署檢察官
　　被　　　告　甲○○
　　選任辯護人　李志澄律師
　　　　　　　　林美伶律師
右列被告因妨害名譽案件，經檢察官聲請簡易判決處刑（八十九年度偵字第一０七六
九號），本院（九十年度簡字第一二一五號）認不應逕以簡易判決處刑，改依通常審
理程序，判決如左：
    主  文
甲○○無罪。
    理  由
一、聲請意旨略以：被告甲○○於民國八十八年十二月間，明知其所寫予台灣台東地
    方法院檢察署檢察長內載有告訴人「乙○○故意製造糾紛，意圖不還款予其公公
    吳修量，且曾有詐欺犯罪前科，又係票據拒絕往來戶」等足以毀損告訴人名譽之
    信件，如交予案外人鍾小平議員有散布於公眾之可能，仍不違背其本意而交付，
    嗣後果經「美華報導」雜誌於八十八年十二月二十日加以全文登載報導，而以散
    布文字之方式傳述足以毀損告訴人名譽之事，因認被告涉有刑法第三百十條第二
    項之加重誹謗罪嫌。
二、按犯罪事實應依證據認定之，無證據不得推定其犯罪事實；又不能證明被告犯罪
    者，應諭知無罪之判決，刑事訴訟法第一百五十四條、第三百零一條第一項，分
    別定有明文。次按「言論自由為人民之基本權利，憲法第十一條有明文保障，國
    家應給予最大限度之維護，俾其實現自我、溝通意見、追求真理及監督各種政治
    或社會活動之功能得以發揮。惟為兼顧對個人名譽、隱私及公共利益之保護，法
    律尚非不得對言論自由依其傳播方式為合理之限制。刑法第三百十條第一項及第
    二項誹謗罪即係保護個人法益而設，為防止妨礙他人之自由權利所必要，符合憲
    法第二十三條規定之意旨。至刑法同條第三項前段以對誹謗之事，能證明其為真
    實者不罰，係針對言論內容與事實相符者之保障，並藉以限定刑罰權之範圍，非
    謂指摘或傳述誹謗事項之行為人，必須自行證明其言論內容確屬真實，始能免於
    刑責。惟行為人雖不能證明言論內容為真實，但依其所提證據資料，認為行為人
    有相當理由確信其為真實者，即不能以誹謗罪之刑責相繩，亦不得以此項規定而
    免除檢察官或自訴人於訴訟程序中，依法應負行為人故意毀損他人名譽之舉證責
    任，或法院發現其為真實之義務。」此有司法院大法官釋字第五○九號解釋足資
    參照。
三、訊據被告甲○○坦承書寫上揭陳情書予臺灣台東地方法院檢察署檢察長之事實，
    惟否認有何誹謗犯行，辯稱：伊公公吳修量與告訴人涉訟，伊依其所取得之台灣
    台北地方法院檢察署刑案資料查註記錄表之資料，知悉告訴人確有詐欺前科，伊
    並不知道「前科」的定義是指經法院判決有罪，且伊知悉告訴人於八十四年間列
    為票據拒絕往來戶，該等敘述並無不實，又伊並未將上揭陳情書交付美華報導，
    並無散布上揭情書等語。經查：
    (一)被告之公公吳修量與告訴人間因有債務糾紛，互相提起民事訴訟與刑事告訴，
      互有涉訟之事實，有卷附之各件不起訴處分書、判決書影本附卷可稽，被告於
      陳情書上載「乙○○故意製造糾紛，意圖不還錢予其公公吳修量」，僅是陳述
      被告之公公與告訴人間之債務爭執，尚難認有何誹謗之事。
    (二)告訴人於臺灣臺北地方法院檢察署之刑案資料查註紀錄表上（檢察官於九十年
      二月十六日查註）有「八十四年七月三十一日因詐欺案，經臺北地檢八十四年
      偵字第五八一四號偵查不起訴：：。八十五年四月三十日因詐欺案，觸犯三三
      九條一項法條，經台北地檢八十四年偵字第二五四七七號偵查起訴。併入台北
      地檢八十四年偵續字第三六四號。八十五年十月二十八日因詐欺案，經台北地
      院八十五年易字三六七四號裁判無罪」，此有檢察官於偵查中聲請查註之臺灣
      臺北地方法院檢察署之刑案資料查註紀錄表一份附卷可按。然被告之公公吳修
      量於八十五年間對告訴人提出詐欺告訴，並經臺灣臺北地方法院檢察署以八十
      五年度偵字第二０一二一號偵查，因此，告訴人主張由於該案而閱得告訴人之
      前科記錄表乙情，尚堪採信。又按所謂之「前科」其正確文意雖係指「有罪」
      之科罪紀錄，然一般國民於日常之溝通上，或以「前科紀錄表上有紀錄資料者
      」，即謂「前科」，此種誤解，所在多有，況且，依被告所提查註時間為八十
      五年九月十二日之「臺灣臺北地方法院檢察署之刑案資料查註紀錄表」影本所
      示，斯時，告訴人上揭臺灣臺北地方法院檢察署八十四年度偵字第二五四七七
      號、八十四年度偵續字第三六四號詐欺案件業經起訴，惟尚未經法院判決，據
      此，被告既未有相關法律訓練之背景，被告辯稱伊以為有紀錄就是有前科等語
      ，就其主觀之認知而言，尚堪採信。綜上，告訴人雖未曾因詐欺案件經法院判
      決有罪確定，惟自被告閱得告訴人之臺灣臺北地方法院檢察署之刑案資料查註
      紀錄表之資料所示，確有相當之依據使被告確信「告訴人有詐欺前科」為真實
      ，揆諸前揭說明，被告宣稱「告訴人有詐欺前科」乙情（姑不論被告是否傳述
      陳情書之內容），要難以誹謗罪之刑責相繩。
    (三)檢察官函查萬泰商業銀行結果：「本部甲存客戶乙○○，據查於八十四年二月
      十七日列為票據拒絕往來戶（文號台公字第００一０號）。唯九十年三月三十
      日經財團法人徵信中心查詢無拒絕往來記錄」，有萬泰商業銀行儲蓄部九十年
      四月三日九○泰儲字第○○五九號函一紙在卷足憑，而告訴人自承「因為主張
      簽發的支票係遭脅迫，讓支票退票，法院判決支票債權不存在後，銀行已註銷
      退票記錄，故未列為拒絕往來戶」，並有臺灣臺北地方法院八十四年度簡上字
      第二八八號民事判決書影本一件在卷可考，顯見告訴人於退票紀錄註銷以前確
      有退票記錄，是以，被告主張「告訴人有退票記錄」，雖與最後之事實不符，
      然並非憑空無據。又徵以萬泰商業銀行上揭函文所示，萬泰銀行亦係於九十年
      三月三十日由於檢察官向其函查之故，才轉向財團法人徵信中心查詢，始知悉
      「告訴人退票記錄經註銷」之情，亦難責求被告對於退票記錄遭註銷之情能予
      知悉，綜上各情，被告應有相當之理由認為其陳述「告訴人有退票記錄」為真
      實，亦難以誹謗罪之刑責相繩。
    (四)又檢察官與被告於本院雖一再爭執：美華報導刊載上揭陳情書是否被告行為所
      導致，亦即被告有無傳述上揭事實乙情，被告並據此聲請傳喚鍾小平議員及其
      助理楊力勤作證。然查，證人楊力勤、鍾小平均證稱，被告曾交付上揭陳情書
      予鍾小平議員，而楊力勤雖證稱：「（陳情內容）是陳述她之前發生的過程、
      經過。希望鍾小平可以開記者會來公開乙○○的案子」（見本院九十一年八月
      二日筆錄），惟證人鍾小平議員另證稱：「我和羅老太太開過記者會之後，被
      告才來找我的。被告來找我時，並沒有要求開記者會，我也沒有再開記者會」
      （美華報導刊登陳情書的內容這件事你是否知情？）沒有印象」（見本院九十
      一年九月二十四日筆錄），姑不論依證人所證尚不能證明被告經由鍾小平議員
      交付上揭陳情書予美華報導刊載，而被告依客觀之資料，已有相當理由確信其
      陳述「告訴人故意製造糾紛、意圖不還錢予其公公、有詐欺前科、退票記錄」
      為真實，業經本院調查如上揭說明，已經與誹謗之主觀要件有間。況且，告訴
      人當時因為涉及集團性犯罪，而經媒體大肆報導，此有剪報及電子報等件影本
      在卷可考，被告陳述關於告訴人之前科及退票紀錄，涉及交易信用，亦非僅涉
      及私德而與公共利益無關。綜上，揆諸上揭說明，被告所為不能以誹謗罪之刑
      責相繩。此外，復查無其他證據證明被告有何誹謗犯行，不能證明被告無罪，
      應諭知被告無罪之判決。
據上論斷，應依刑事訴訟法第四百五十二條，第三百零一條第一項，判決如主文。
本案經檢察官林聰良到庭執行職務
中      華      民      國    九十一    年      十      月      八      日
                                  臺灣士林地方法院刑事第二庭
                                          法  官  王  梅  英
右正本證明與原本無異。
如不服本判決，應於判決送達後十日內，向本院提出上訴狀。
                                          書記官  方  淩  貞
中      華      民      國    九十一    年      十      月     十四     日
